臺灣高等法院臺南分院刑事判決　　　　 95年度上易字第446號
上　訴　人　臺灣嘉義地方法院檢察署檢察官
被　　　告　甲 ○ ○
　　　　　　乙 ○ ○
　　　　　　丁 ○ ○
上三人共同
選任辯護人　郭 一 成　律師
被　　　告　丙 ○ ○
上列上訴人因被告等贓物案件，不服臺灣嘉義地方法院95年度簡
上字第23號中華民國95年06月20日第一審判決（起訴案號：臺灣
嘉義地方法院檢察署94年度偵續字第06號），提起上訴，本院判
決如下：
    主  文
上訴駁回。
    理  由
一、公訴（原聲請簡易判決處刑）意旨略以：被告甲○○、乙○○、丁○○、丙○○等四人皆為林長壽（已於民國92年08月
    16日去世）之子女，原審被告陳朝鳳（已經原審判決無罪，
    因檢察官對之未提起上訴而確定）為林長壽之外遇對象。因
    林長壽曾係「林耀烈祭祀公業」之第二任管理人（接任之管
    理人為告訴人林振聲），竟意圖為自己不法之利益，於收受
    嘉義市政府於八十六年五月九日徵收該祭祀公業所有之坐落
    嘉義市○○段四八三、一○八、一三七、一三八、四七一地
    號等多筆土地而給付之徵收補償金共計新台幣（下同）四千
    七百零六萬零一百二十六元後，將之侵占入己（林長壽涉犯
    侵占罪部分，已經臺灣高等法院臺南分院於92年05月15日以
    92年度上易字第0355號判決判處有期徒刑二年確定）；而被
    告甲○○、乙○○、丁○○、丙○○等四人均係與林長壽關
    係密切之人，渠等明知林長壽所侵占之上開金額，係「林耀
    烈祭祀公業」之徵收補償金，竟均基於收受贓物之犯意，分
    別由林長壽以清償借款、或向林長壽借貸之名義，於附表所
    示之時間（附表編號除外）內，經由匯款或現金交付之方
    式，收受如附表（附表編號除外）所示之金額。嗣經該祭
    祀公業之接任管理人林振聲於交接後查覺帳目不符，始行發
    現。案經「林耀烈祭祀公業」管理人林振聲訴由臺灣嘉義地
    方法院檢察署檢察官偵查起訴，因認被告甲○○、乙○○、
    丁○○、丙○○等四人均涉犯刑法第三百四十九條第一項之
    收受贓物罪嫌等語。
二、按犯罪事實應依證據認定之，無證據不得認定犯罪事實；又
    不能證明被告犯罪者，應諭知無罪之判決，刑事訴訟法第一
    五四條第二項、第三○一條第一項分別定有規定。次按認定
    不利於被告之事實，須依積極證據，苟積極證據不足為不利
    於被告事實之認定時，即應為有利於被告之認定，更不必有
    何有利之證據。此之所謂證據，須確屬能為被告有罪之證明
    ，而無瑕疵可指者，始足當之；再者，犯罪事實之認定，應
    憑證據，所謂證據，須適於為被告犯罪事實之證明者，始得
    採為斷罪資料，如未能發現相當證據，或證據不足以證明，
    自不能以推測或擬制之方法以為裁判基礎；又所謂認定犯罪
    事實所憑之證據，雖不以直接證據為限，間接證據亦包括在
    內，然而無論直接或間接證據，其為訴訟上之證明，須於通
    常一般人均不致有所懷疑，而得確信其為真實之程度，始得
    據之為有罪之認定，倘其證明尚未達到此一程度，而有合理
    懷疑存在時，即應為無罪之判決（最高法院29年度上字第
    3105號、30年度上字第0816號、40年度台上字第86號、53年
    度台上字第2750號、76年度台上字第4986號判例參照）。另
    事實審法院對於證據之取捨，依法雖有自由判斷之權，然積
    極證據不足證明犯罪事實時，被告之抗辯或反證縱屬虛偽，
    仍不能以此資為積極證據應予採信之理由；至認定犯罪事實
    應依證據，為刑事訴訟法所明定，故被告否認犯罪事實所持
    之辯解，縱屬不能成立，仍非有積極證據足以證明其犯罪行
    為，不能遽為有罪之認定（最高法院30年度上字第0482、
    1831號判例參照）。末按刑事訴訟法第一百六十一條已於九
    十一年二月八日修正公布，其第一項規定：檢察官就被告犯
    罪事實，應負舉證責任，並指出證明之方法。因此，檢察官
    對於起訴之犯罪事實，應負提出證據及說服之實質舉證責任
    。倘其所提出之證據，不足為被告有罪之積極證明，或其指
    出證明之方法，無從說服法院以形成被告有罪之心證，基於
    無罪推定之原則，自應為被告無罪判決之諭知（最高法院92
    年度臺上字第0128號判例參照）。
三、公訴意旨認被告甲○○、乙○○、丁○○、丙○○等四人（
    以下簡稱被告甲○○等四人）涉有收受贓物罪嫌，無非係以
    下列等情，為其論罪之依據：
  (一)證人林長壽於附表所示（附表編號除外，以下均簡稱附表
    所示）之時間，將如附表所示之金額，以轉帳之方式，存入
    被告甲○○等四人帳戶之事實，為被告甲○○等四人所不否
    認，並有嘉義市第一信用合作社（以下簡稱嘉義一信）、國
    泰世華銀行及聯邦商業銀行之函文在卷可按。
  (二)證人林長壽於偵查中證稱：之前其有很多土地，但是大約三
    十幾年前即已賣光等語，且依稅務電子閘門財產所得調件明
    細表所示，證人林長壽於八十六年間並無值錢之土地，而被
    告甲○○等四人於偵查中又均供稱曾長期借貸金錢予證人林
    長壽花費使用，足見被告甲○○等四人對證人林長壽經濟能
    力不佳之狀況，應有一定程度之認識。
  (三)證人林長壽於臺灣嘉義地方法院檢察署九十年發查字第五十
    七號及九十年偵字第六九八五號偵查中分別證稱：被告乙○○是其女兒，其有拿錢給她做生意及還貸款；被告丙○○是
    其兒子，其有分次給他好幾百萬元；被告甲○○是其兒子，
    有給他約三百萬元，他拿去玩股票；‧‧被告丁○○是其女
    兒，她在香港，曾跟她借二百萬元，有還她；‧‧並有拿嘉
    義市政府的公文給被告乙○○等人看，渠等均知道是祭祀公
    業土地賣的錢等語，且均與林長壽帳戶之匯款明細大致相符
    。又被告甲○○收受證人林長壽所匯入之上開金額後，隨即
    於八十六年八月二十七日轉入其於建華證券股份有限公司戶
    所開設之帳戶內，亦有國泰世華銀行（93）國世銀消控字第
    1789號函附卷可佐，足證證人林長壽年事雖高，但其記憶仍
    屬清晰，其證詞應可採信。
  (四)依證人林長壽之嘉義一信帳戶明細所示，證人林長壽於八十
    六年八月十九日取得系爭祭祀公業之徵收補償金後，隨於同
    日至同年九月十九日止，連續分別以轉帳之方式，將多筆金
    錢匯予被告甲○○等四人之帳戶內；被告甲○○等四人雖均
    辯稱：該匯款金額之部分，係向證人林長壽所借之款項；但
    被告甲○○等四人若非早知證人林長壽將取得大筆金額，又
    何能在證人林長壽一取得該祭祀公業之徵收補償金後，隨即
    向證人林長壽要求借貸所需金額或代償向銀行之借款？
四、訊據被告甲○○等四人對於證人林長壽有於附表所示之時間
    ，將如附表所示之款項，以轉帳方式，存入渠等帳戶內；或
    清償以被告乙○○及丙○○為借款名義人之銀行貸款之事實
    ，固不否認；惟均堅決否認有何收受贓物之犯行，並均辯稱
    ：渠等對證人林長壽匯入如附表所示之款項，均無贓物之認
    識等語。
五、經查：
  (一)證人林長壽自七十三年迄八十九年擔任「林耀烈祭祀公業」
    之第二任管理人期間，嘉義市政府曾於八十六年五月九日決
    定以四千七百零六萬零一百二十六元之補償金徵收該祭祀公
    業所有坐落於嘉義市○○段四八三、一○八、一三七、一三
    八、四七一地號土地，並於同年八月十八日簽發支票給付徵
    收補償金，嗣證人林長壽於收受上開支票後，旋於翌日將支
    票存入其在嘉義一信所申設之第00000-00號帳戶（以下簡稱
    甲帳戶）兌現；後證人林長壽於取得上開補償金後，除將其
    中三百九十二萬五千二百元分配予「林耀烈祭祀公業」派下
    員外，餘款則未經派下員同意予以侵占入己，據為己有；復
    於如附表所示之時間，以轉帳方式清償以被告等人為借款名
    義人之銀行貸款或存入被告等人之帳戶內；另證人林長壽所
    涉犯之業務侵占罪，亦經本院於九十二年五月十五日以九十
    二年度上易字第三五五號判決判處有期徒刑二年確定之事實
    ，已告訴人即「林耀烈祭祀公業」現任管理人（告訴人）林
    振聲於檢察官偵查中指訴甚詳在卷，核與證人林長壽於檢察
    官偵查中之證述內容相符，復為被告甲○○等四人於本院審
    理時所不爭執，並有甲帳戶之對帳單、公務電話紀錄、嘉義
    一信92年09月30日嘉一信總字第61 9號函暨所附開戶資料、
    對帳單、嘉義一信93年1月13日嘉一信總字第024號函所附轉
    帳紀錄、嘉義一信93年2月02日嘉一信總字第061號函國泰世
    華銀行93年04月30日（93）國世銀控字第0582號函所附交易
    明細、聯邦商業銀行93年05月3日聯高雄字第145號函所附交
    易明細、聯邦商業銀行94年01月28日（94）聯高雄字第28號
    函所附基本資料及本院九十二年度上易字第三五五號刑事判
    決書（見發查卷第7、358、227至300、319至357、380、221
    至223頁，發查他卷第102頁，偵續卷第131至136、147至149
    頁）各一份在卷可參，自屬真實。
  (二)被告甲○○、乙○○、丁○○、丙○○等四人雖係證人林長
    壽之子女，惟其中被告甲○○已離開嘉義市二十餘年，現在
    臺北市居住，每年僅回嘉義市一、二次；被告丁○○則自六
    十三年間起即移居中國香港特別行政區，很少回臺灣地區；
    被告乙○○自八十三年間起亦定居於高雄市，並在高雄市經
    營公司，渠等均鮮少返回嘉義或長期停留居住；至被告丙○○雖設籍在嘉義市並在此居住，惟未與證人林長壽同住之事
    實，已據被告甲○○等四人分別於原審及本院審理時供述在
    卷，並有司法文書之送達回證及「入出境查詢結果紀錄」一
    指及戶籍謄本三份（見發查卷第33至35、0391頁）附卷可參
    ；則被告甲○○、乙○○、丁○○、丙○○等四人辯稱：渠
    等並未與林長壽同住等語，尚非虛妄，應堪採信。而按衡諸
    經驗法則，一般人對其個人財產本具私密性，亦不欲讓他人
    窺知，即使同居親屬間尚且未必熟知彼此財產狀況；則衡情
    焉能期望業已成年另組家庭，且未與證人林長壽同住復屬晚
    輩之被告甲○○、乙○○、丁○○、丙○○等四人，確能知
    悉證人林長壽之財產狀況？又證人林長壽除了與被告甲○○
    等四人之母親即林端容生有七名子女外，另與外遇之對象即
    原審被告陳朝鳳生有七名子女，晚年更與案外人程彩鳳同居
    ，其之感情生活甚為複雜，且子女眾多，亦據被告甲○○等
    四人分別於原審審理時供述在卷；則參諸被告乙○○於原審
    供稱：因林長壽外遇不理會他，他始半工半讀等語（見原審
    卷第0240頁），及原審被告陳朝鳳於原審供述：林長壽在外
    感情生活很亂，都不理我，讓其獨自賣魚扶養小孩等情（見
    原審卷第243至244頁）以觀，顯見證人林長壽對家庭成員之
    照顧並非完善、感情連繫並非十足緊密，亦不無有父權不容
    侵犯之思想，究之其未將自身經濟狀況告知家人，或隱匿自
    身並非寬裕之經濟狀況，尚無悖於常情；則被告甲○○等四
    人對證人林長壽之財產狀況是否知悉，實非無疑？況被告甲○○等四人與證人林長壽間固有父子女之親屬連結關係存在
    ，惟此情與被告甲○○等四人是否確知證人林長壽之財產狀
    況如何，乃屬不同之層次，衡情亦無必然關係存在。因之，
    在無其他積極證據足資證明之情況，尚不能以被告甲○○等
    四人與證人林長壽間有親屬關係存在，即遽以此推論或臆測
    被告甲○○等四人對前揭往來之金錢具有贓物之認識。
  (三)又證人林長壽在前揭為被告身分之業務侵占案件，雖於檢察
    官偵查中（90年度偵字第6985號，起訴書誤載為90年度發查
    字第57號）供稱：之前其有很多土地，但是大約三十幾年前
    即已賣光等語（見發查他字卷第0161頁），且依稅務電子閘
    門財產所得調件明細表所示（見同上卷第04至29頁），證人
    林長壽於八十六年間並無何值錢之土地；惟依前揭所述，被
    告甲○○等四人與證人林長壽間平日之互動關係並非緊密，
    渠等是否知悉證人林長壽於八十六年間之經濟狀況並非寬裕
    ，已有可疑。而被告甲○○、乙○○、丁○○雖均供稱：證
    人林長壽長期向渠等借貸等語，惟按此縱屬實情（按告訴人
    林振聲認證人林長壽與被告間無借貸關係），基於父母可能
    因傳統觀念認子女有義務供養父母之想法，向子女無償索取
    金錢花用，或以借貸名義借用，但未急於在短時間內償還等
    情事，尚不能以為人父親長期向子女拿取金錢並非必然為經
    濟能力不佳之表徵。況依被告甲○○等四人於原審審理中之
    供述，渠等自幼家境富裕，證人林長壽有許多田產，被告丙○○甚且數次陪同證人林長壽前往領取土地之徵收補償金；
    衡情渠等不無有誤認證人林長壽之借貸僅因一時周轉之需要
    ，尚無須動用變賣田產之籌資手段，而未察覺證人林長壽實
    已無值錢田產可供變賣之事實。再據被告甲○○、乙○○、
    丁○○等人於原審之供述，渠等兄弟姊妹間平日很少聯絡，
    證人林長壽復未告知是否有向其他兄弟姊妹借貸之情，則渠
    等就證人林長壽分別向多名子女借貸之情是否知悉，亦有可
    疑。則在無其他積極證據足資證明之情況，尚不能以被告甲○○等四人與證人林長壽間分別有借貸或其他金錢往來，即
    遽以推測被告甲○○等四人對前揭往來之金錢亦具有贓物之
    認識。
  (四)另證人林長壽雖於八十六年八月十九日至同年九月十九日之
    短時間內匯款如附表所示之金額至被告甲○○等四人之帳戶
    或清償以被告乙○○、丙○○為名而向嘉義一信所借之貸款
    ；惟被告乙○○於原審審理時辯稱：其雖同意林長壽以他名
    義向嘉義一信貸款，但不知金額多寡，亦不知林長壽將以其
    為借款名義人向嘉義一信所借之多筆大額貸款還清（即如附
    表編號1.、3.至7.）等語；而被告丙○○於原審審理時亦辯
    述：雖同意林長壽以其作人頭替程彩鳳向嘉義一信借貸，但
    不知貸款金額多寡，亦不知該筆貸款何時還清（即如附表編
    號1.、2.），林長壽匯入五十萬元至其如附表編號1.、2.之
    帳戶內，亦與他無關等情。而證人即前嘉義一信營業部放款
    課代理課長林彥仁於檢察官偵查及原審審理中雖均證稱：向
    嘉義一信貸款，一般程序是借款人及保證人須親自到銀行簽
    名、蓋章等語（見發查他字卷第124至125頁）；惟其於原審
    審理時具結證稱：本件以被告乙○○、丙○○為借款名義人
    之貸款事宜，非其承辦（見簡上字卷第0204頁）等情；再參
    以被告乙○○、丙○○於原審審理時已分別供稱其僅同意林
    長壽以他名義向嘉義一信貸款，但不知金額多寡等情在卷以
    觀；是以本件相關貸款是否符合一般正常程序並經借款人親
    自辦理等情，尚無從自證人林彥仁之前揭證詞推論得知，亦
    不能執此採為被告甲○○等四人對前揭往來之金錢具有贓物
    認識之認定依據。
  (五)證人林長壽以匯款清償如附表編號3.至7.之嘉義一信貸款本
    息，係以被告乙○○為借款人，而由被告乙○○所提出系爭
    五筆貸款之擔保放款借據（見原審卷第265至269頁）觀之，
    該五紙借據之借款人欄內有關「乙○○」之簽名筆跡（見原
    審卷第72至76頁），以肉眼判斷，顯與被告乙○○歷次於檢
    察官偵查、原審及本審筆錄（見發查字卷第0401頁，原審卷
    第36、70頁，本院卷第60頁）所為之簽名筆跡不同，可見前
    開借據應非被告乙○○本人所親簽，應堪認定。而原審被告
    陳朝鳳係證人林長壽之外遇對象，被告乙○○復自承自幼對
    父親林長壽外遇不甚諒解，衡情其與原審被告陳朝鳳當無何
    往來；再參以被告乙○○在嘉義一信借貸時，提供用以為借
    款之擔保物竟係被告陳朝鳳名義之不動產，而借款名義人更
    於八十九年十一月十七日變更為被告陳朝鳳，有被告乙○○
    之擔保借款帳卡、嘉義一信授信條件變更申請書、土地登記
    謄本在卷可按（見發查他字卷第169至187頁）以觀，被告乙○○辯稱：系爭貸款均係林長壽全權負責，其不知林長壽以
    其為借款名義人向嘉義一信貸款之九百八十萬元均已還清等
    語，應非虛妄，而堪採信。
  (六)證人林長壽匯款清償之如附表編號1.、2.之嘉義一信貸款本
    息部分，雖係以被告丙○○為借款人，惟系爭貸款之保證人
    卻係案外人程彩鳳，提供用以為擔保之擔保物則係程秀花所
    有之不動產，有被告丙○○之擔保放款帳卡影本一份在卷可
    按（見發查卷第0277頁）；另經本院核閱嘉義一信授信約定
    書及八十五年十一月六日申請書上有關「丙○○」之簽名筆
    跡（見發查字卷第278至279頁），以肉眼判斷，其書寫之勾
    勒按等筆劃，顯與被告丙○○歷次於檢察官偵查、原審及本
    審筆錄（見發查字卷第03、73頁，原審卷第36、70頁，本院
    卷第60頁）所為之簽名筆跡相同；而案外人程彩鳳係證人林
    長壽晚年之同居者，即受其照顧之女子，至程秀花與程彩鳳
    同姓，彼此為親戚之可能性極大；依前所述，被告丙○○與
    案外人程彩鳳平時並無互動往來，且係其父之同居者，衡情
    渠等間感情基礎應極薄弱，尤其對金錢之事當極為敏感，不
    可能為借貸而互為保證人或提供擔保物。可見被告丙○○辯
    稱：林長壽利用其作人頭替程彩鳳向嘉義一信借貸，其不知
    貸款金額多寡，亦不知該筆貸款何時還清等語，應有可能。
    至證人林長壽雖於八十六年九月十九日匯入五十萬元至被告
    丙○○如附表編號12.所示之帳戶存本取息，惟隨即於同年十
    一月三日中途解約，並轉存入自己於嘉義一信所申設之帳戶
    內，有嘉義一信93年2月2日嘉一信總061號函及93年7月23日
    嘉一信總0453號函各一份在卷可按（見偵續字卷第122、144
    頁）；則衡諸事理，不論原因為何，若證人林長壽卻欲匯款
    五十萬元予被告丙○○，豈會於匯款未逾二月即轉帳回自己
    帳戶之理？而此益徵被告丙○○是否知悉該筆匯款，進而收
    受，已有疑義。
  (七)至被告甲○○、乙○○、丁○○雖坦承有自證人林長壽處收
    受如附表編號8.至10.之款項，惟據被告等人所供，渠等自幼
    即經告知證人林長壽擁有許多田產，且被告等人是否確知證
    人林長壽在八十六年間經濟狀況不佳，並非無疑，已如前述
    ；則衡情被告等人不無有誤認前開匯款係證人林長壽之田產
    經變賣或徵收所得之可能。又被告等人彼此間少有聯繫，渠
    等是否知悉其他被告亦同獲鉅額資金，進而質疑證人林長壽
    資金來源，基於人性本能及實情亦有強人所難之處。況被告
    等人若彼此知悉證人林長壽所匯入各人帳戶之數額，且均知
    悉該等款項係證人林長壽不法所得之贓款，則為何被告甲○○等四人所得之數額多寡不一；蓋倘證人林長壽係侵占祭祀
    公業之款項後公開對其子女、同居人分贓，其焉有讓每人之
    分配款多寡不一，徒生分贓不均導致糾紛之理？
  (八)退步言，縱被告甲○○等四人知悉證人林長壽長期以來經濟
    狀況不佳，惟於八十六年八、九月間突有大筆金額可清償借
    款及供借貸，是否即必然知悉證人林長壽於八十六年八、九
    月所匯予渠等之款項即係侵占祭祀公業土地徵收補償款或其
    他財產犯罪之贓款，亦值深究？按依現今資本主義自由市場
    經濟，賺取財富之方式非只一端，以勞力或從事事務性工作
    緩慢累積財富者，固然有之；惟以鉅額資金進行投資，利用
    錢滾錢之槓桿方式快速累積財富者，亦大有人在；然亦不乏
    以無本生意或小額資金進行投資，一夕之間暴富之示例，甚
    而有購買彩券，幸運中獎，獲取高額彩金之可能。而據被告
    甲○○等四人所述，證人林長壽曾任嘉義西藥公會理事長，
    亦曾擔任嘉義一信之理事（見簡上字卷第0205頁），卸任後
    ，每天在嘉義一信之金錢往來均大筆，用錢海派，曾花錢興
    廟，晚年亦常替人解決問題，收受謝酬，再加上證人林長壽
    長期擔任祭祀公業管理人，足見證人林長壽人脈甚廣，縱於
    八十六年間已年屆七十六歲，如其從事仲介或投資等商業行
    為，如前所述，亦可能於短時間內賺取大筆金錢。是以被告
    甲○○等四人未懷疑證人林長壽之匯款來源係不法所有，尚
    無悖常情；否則衡諸事理，若渠等確有匯款來源係不法所有
    之認識，則為避免被發覺，當以他人名義為人頭申請銀行帳
    號以作為匯、借款之帳戶方是，豈有不思此途，復不虞被查
    獲、追訴及判刑之風險，仍以自己之帳戶作為匯、借款使用
    之理？顯與事理有違。
  (九)再證人林長壽雖於前揭業務侵占案件檢察官訊問時雖陳稱：
    「祭祀公業賣的土地應是我得到的金錢，所以分給你們（指
    其有無告訴被告等人金錢之來源）。」「我有拿嘉義市政府
    的公文給乙○○等人看，他們都知道是祭祀公業的土地賣的
    錢。」（見發查他字卷第0161頁)等語。惟按：
    (1)證人林長壽前揭陳稱：「祭祀公業賣的土地應是我得到的
      金錢，所以分給你們。」所指何意，是否係其告知被告等
      人金錢來源的說法？其語意是否為該筆金錢雖是祭祀公業
      土地賣的錢，但係其所合法應得之款項？倘係如此，則被
      告等人是否確知該筆款項係證人林長壽非法侵占而得之贓
      款，即有可疑？另其陳稱：「我有拿嘉義市公文給乙○○
      等人看，他們都知道是祭祀公業的土地賣的錢。」，究之
      係指將公文拿給被告乙○○及何人看？「他們都知道」又
      係指何人知道？語意實屬不明。又被告甲○○等四人均堅
      決否認曾看過嘉義市政府相關公文，而以被告甲○○等四
      人均未與證人林長壽同住，且除被告丙○○外，被告甲○○、乙○○、丁○○均長居外地，甚少返家之情況觀之，
      證人林長壽是否確曾一一拿相關公文給被告等人觀覽，實
      非無疑。況證人林長壽前於偵查中另供稱：「我沒有跟他
      們講（指其子女是否知道是祭祀公業的徵收公款）。」（
      見發查字卷第0154頁）等語，就被告甲○○、乙○○、丁○○、丙○○等人是否知悉其所匯款項是祭祀公業的徵收
      補償金，前後所述，迥然有異。則在無其他積極證據足資
      證明之情況，尚不能以證人林長壽前揭無法查與事實相符
      之陳稱即遽以推測被告甲○○等四人對前揭往來之金錢具
      有贓物之認識，乃當然之理。
    (2)證人林長壽於檢察官偵查中雖另稱：「我兒子（指丙○○
      ），我有分次給他好幾百萬元。」「是我媳婦（指林珍圭
      ），有給她二十萬元。」「不是（指是否七百萬元），她
      沒跟我借錢。」（見發查字卷第0153頁）等情；惟按被告
      丙○○已堅決否認證人林長壽曾分次交付其數百萬元，而
      由卷內所附之銀行明細等資料以觀，亦查無證人林長壽曾
      交付被告丙○○數百萬元之紀錄；又案外人林珍圭係證人
      林長壽之女兒，惟證人林長壽卻答稱係其媳婦，顯與事實
      相違。又證人林長壽於接受訊問時，已高齡八十歲，生理
      狀況當有退化，其於四個月後之（即90年度偵字第6985號
      90年11月15日）之訊問中，就侵占之徵收補償金去處，卻
      陳稱：「我有去救濟別人及拿給我兒子乙○○四百萬元，
      另外我女兒丁○○五百萬元，其他都忘記了。還是以支出
      概略表為準。」（見見發查他字卷第0158頁）等情；究其
      內容，不僅就交付被告乙○○款項之數額陳述與事實不符
      ，且就交付予其他被告之款項數額，除被告丁○○部分外
      ，亦已不復記憶；則其接受訊問時較前訊問時間已相隔十
      個月之久，斯時年紀更長，依一般經驗及論理法則，其聽
      力、理解力、記憶力應無較先前訊問時為佳之可能；況其
      於接受前揭業務侵占案件訊問後一年多（即92年08月16日
      ）即去世，顯見其於接受前揭業務侵占案件訊問時，生理
      狀況已屬不佳，因之尚不得以證人林長壽於該訊問中語意
      含糊、且前後不一之陳述，遽採為認被告甲○○等四人知
      悉系爭款項係林長壽侵占祭祀公業徵收補償金贓款之認定
      依據。
    (3)按金錢為可代替物，在交易上得以同種類、品質、數量相
      同之物互相代替，屬流通性之標的，並非特定物可得標識
      ，不似其他標的在客觀上容易以其他表徵來辨識來源，則
      在無其他外來資訊揭露之情況下，實難期待被告甲○○等
      四人知悉證人林長壽交付之款項係侵占所得之贓物；況被
      告甲○○等四人若明知證人林長壽所交付之款項係犯罪所
      得之贓款，則渠等何不直接提領現金交付，以避免日後遭
      人追查；反以轉帳匯款之方式交付，徒留金錢流向之線索
      ，陷己於囹圄，顯與常情有違。尤有甚者，轉帳匯款非屬
      難事，轉帳金額亦無金額限制，倘被告甲○○等四人有贓
      物之認識，為何不於證人林長壽收受徵收補償金之時，即
      速轉帳匯款予被告甲○○等四人，何需前後延宕一個月，
      而不擔慮其間為祭祀公業查察，無從轉匯？而此則益徵被
      告甲○○等四人確無贓物之認識。
    (4)依上，按證據之證明力，屬於法院判斷之自由，且需不得
      違背經驗法則，如證據之本身依照吾人日常生活經驗所得
      之定則觀察，尚非無疑竇時，則遽難採為判決之基礎（最
      高法院48年度台上字第0475號判例參照）。再參諸按認定
      犯罪事實所憑之證據，雖不以直接證據為限，間接證據亦
      包括在內；然而無論直接或間接證據，其為訴訟上之證明
      ，須於通常一般之人均不致有所懷疑，而得確信其為真實
      之程度者，始得據為有罪之認定；同時證據之證明力雖由
      法院自由判斷，然證據之本身如對於待證事實不足為供證
      明之資料，則仍不得採為判決基礎（最高法院71年度台上
      字第4022號及76年度台上字第4986號判例參照）以察，自
      亦不能徒憑證人林長壽前揭具有重大瑕疵且無法查與事實
      相符之陳述內容，即採為被告等論罪之認定依據。
  (十)至告訴代表人雖另指稱：(1)被告甲○○於八十六年八月二十
    三日經證人林長壽匯入如附表編號8.帳戶五百十八萬元後，
    隨即於同年八月二十七日轉支七百萬元，而隱匿他處。(2)被
    告乙○○於偵查中所稱陸續借款共一百三十多萬元予證人林
    長壽，無法提出交易紀錄，七十萬元之利息顯然過高，且被
    告乙○○於八十六年八月十九日至同年九月十九日尚有六十
    萬元之定存於高新商業銀行，並不缺錢。(3)被告丁○○於偵
    查中所稱曾於香港領取港幣回國出借證人林長壽，無法提出
    領款紀錄，且被告丁○○於八十六年八月十五日尚在中國國
    際商業銀行高雄分行存有九十五萬元，同年九月二日尚有八
    十五萬元，並不缺錢。(4)被告丙○○於偵查中所稱嘉義一信
    帳戶係證人林長壽私自開戶，其不知情等語，與嘉義一信以
    函文表示上開帳戶係被告丙○○親自開戶等情不符，及證人
    林長壽轉存五十萬元至被告丙○○之帳戶內係作存本取息之
    用。因認被告甲○○等四人分別辯稱證人林長壽所匯入之款
    項係清償其前向被告等人之借款及被告等人分別向證人林長
    壽所借貸之款項等語，係屬虛偽，用意係在掩飾被告甲○○
    等四人明知證人林長壽所匯之款項係贓物仍予以收受、隱匿
    之事實等語。惟按：
    (1)被告甲○○、乙○○、丁○○所辯與證人林長壽之借貸，
      ，雖未提出相關憑據為證；惟衡諸常情，親屬間金錢週轉
      ，乃時有所聞，且證人林長壽係被告甲○○、乙○○、丁○○等人之父親，實難期被告等人要求證人林長壽於借款
      時書立借據。另依被告等人所述，證人林長壽向子女借貸
      時間有自七十年間起，時間久遠，相關提款憑證證明，衡
      情不無有因時間經過、保存不易而滅失之可能。
    (2)按個人借貸之原因本係所在多有，基於民生因素，借貸以
      滿足最低程度溫飽之需求者，大有人在；然亦不乏有因商
      業活動之投資，須籌集大筆資金以求最大獲利之需求者，
      而此則為社會一般稍具常識者所知悉；是尚不得以被告甲○○、乙○○、丁○○等人尚有儲蓄，即認渠等絕無借貸
      之需要。
    (3)再證人林長壽於八十六年九月十九日匯入五十萬元於被告
      丙○○如附表編號12.所示之帳戶後，隨即於同年十一月三
      日解約，轉存入自己開立於嘉義一信之帳戶內，已如前述
      ；則被告丙○○若係為證人林長壽隱匿侵占之不法所得而
      收受系爭贓款，則為何又於短時間內即由證人林長壽將之
      解約並轉存入自己之戶頭內？顯與事理有違。
    (4)刑法收受贓物罪之構成要件，係標的物在客觀上為贓物，
      行為人主觀上對之也有贓物之認識，至於收受贓物之動機
      、目的，原非成立收受贓物罪之要件。因之，縱使收受之
      動機、目的合法、良善，倘明知他人所交付之物係贓物，
      仍無法解免行為人收受贓物之罪責。反之，倘行為人基於
      不法之目的而收受他人交付之物，如其對所收受之物無贓
      物之認識，亦不得以該標的物客觀上係贓物，即論以收受
      贓物罪。再自論理法則角度觀之，行為人之動機與故意係
      屬二個不同層次，由行為人非良善之動機或不法之目的，
      尚無從直接推論至其主觀上有犯罪之故意；是縱使被告甲○○等四人就收受證人林長壽所匯款項之源由所述不實，
      惟徵諸按認定犯罪事實應依證據，為刑事訴訟法所明定，
      故被告否認犯罪事實所持之辯解，縱屬不能成立，仍非有
      積極證據足以證明其犯罪行為，不能遽為有罪之認定以察
      ，亦無法據以此推論、認定渠等明知該等款項係證人林長
      壽不法所得之贓物。
  (十一)基上，公訴人復未提出其他適合於證明被告等犯罪事實之積
    極證據，並說明其證據方法與待證事實之關係，說服本院以
    形成被告等有罪之心證，而被告等既堅稱其無前揭之犯行，
    基於無罪推定之原則，被告甲○○等四人犯罪尚屬不能證明
    （惟按本判決僅認定尚屬不能證明被告甲○○等四人確有贓
    物之認識﹝即故意﹞而已，至被告等是否有民法上之其他責
    任，則不在本判決認定範圍，附此敘明）。
六、綜上所述，本件依公訴人提出之證據，尚不足以認定被告甲○○等四人確有收受贓物之行為；此外，又查無其他積極之
    證據足資證明被告等有上開犯行；同時公訴人又未再提出其
    他適合於證明被告等犯罪事實之積極證據，並說明其證據方
    法與待證事實之關係，說服本院以形成被告等有罪之心證，
    揆諸上開說明，基於無罪推定之原則，原審以不能證明被告
    甲○○等四人犯罪，而就渠等諭知無罪之判決，核屬允當。
    檢察官就此部分依告訴人之聲請上訴指摘原判決不當，求為
    撤銷改判被告甲○○等四人有罪，尚無理由，應予駁回。
七、據上論結，應依刑事訴訟法第368條，判決如主文。
本案經檢察官吳忠賢到庭執行職務。
中　　華　　民　　國　　96　　年　　1 　　月　　24　　日
                  刑事第三庭    審判長法　官  陳義仲
                                      法　官  宋明蒼
                                      法　官  張世展
以上正本證明與原本無異。
不得上訴。
　　　　　　　　　　　　　　　　　　　書記官  魏芝雯
中　　華　　民　　國　　96　　年　　1 　　月　　26　　日
附表：
　 ┌──┬────┬─────┬───┬──────────────────────────────┐
　 │編號│ 日　期 │ 金　 額　│收受人│　交　付　方　式　　　　　　　　　　　　　　　　　　　　　　│
　 │　　│　　　　│單位：元　│　　　│　　　　　　　　　　　　　　　　　　　　　　　　　　　　　　│
　 ├──┼────┼─────┼───┼──────────────────────────────┤
　 │1　 │86.08.19│　　46,766│乙○○│以轉帳方式清償乙○○、丙○○積欠嘉市一信之貸款利息　　　　　│
　 │　　│　　　　│　　　　　│丙○○│（乙○○之貸款利息為45725元，丙○○之貸款利息為1041元）　　 │
　 ├──┼────┼─────┼───┼──────────────────────────────┤
　 │2　 │86.08.19│　 800,000│丙○○│以轉帳方式清償積欠嘉市一信之貸款　　　　　　　　　　　　　　│
　 ├──┼────┼─────┼───┼──────────────────────────────┤
　 │3　 │86.08.19│　 500,000│乙○○│以轉帳方式清償積欠嘉市一信之貸款　　　　　　　　　　　　　　│
　 ├──┼────┼─────┼───┼──────────────────────────────┤
　 │4　 │86.08.19│ 1,200,000│乙○○│以轉帳方式清償積欠嘉市一信之貸款　　　　　　　　　　　　　　│
　 ├──┼────┼─────┼───┼──────────────────────────────┤
　 │5　 │86.08.19│ 1,300,000│乙○○│以轉帳方式清償積欠嘉市一信之貸款　　　　　　　　　　　　　　│
　 ├──┼────┼─────┼───┼──────────────────────────────┤
　 │6　 │86.08.19│ 1,300,000│乙○○│以轉帳方式清償積欠嘉市一信之貸款　　　　　　　　　　　　　　│
　 ├──┼────┼─────┼───┼──────────────────────────────┤
　 │7　 │86.08.19│ 5,500,000│乙○○│以轉帳方式清償積欠嘉市一信之貸款　　　　　　　　　　　　　　│
　 ├──┼────┼─────┼───┼──────────────────────────────┤
　 │8　 │86.08.23│ 5,180,000│甲○○│以轉帳方式匯入世華銀行營業部帳號00000000000號甲○○帳戶　　 │
　 ├──┼────┼─────┼───┼──────────────────────────────┤
　 │9　 │86.08.25│ 2,000,000│乙○○│以轉帳方式匯入聯邦銀行高雄分行帳號000000000000號帳戶　　　　│
　 ├──┼────┼─────┼───┼──────────────────────────────┤
　 │10　│86.08.25│ 5,000,000│丁○○│以轉帳方式匯入第一銀行東高雄分行帳號00000000000號丁○○帳戶 │
　 ├──┼────┼─────┼───┼──────────────────────────────┤
　 │11  │86.08.26│ 2,200,000│陳朝鳳│以轉帳方式存入嘉市一信營業部帳號0000000000號陳朝鳳帳戶　　　│
　 ├──┼────┼─────┼───┼──────────────────────────────┤
　 │12  │86.09.19│　 500,000│丙○○│以轉帳方式轉入嘉市一信營業部帳號0000000000號帳戶　　　　　　│
　 └──┴────┴─────┴───┴──────────────────────────────┘                ┐
